【裁判字號】    99,簡上,15
【裁判日期】    990430
【裁判案由】    給付報酬
【裁判全文】
臺灣新竹地方法院民事判決              99年度簡上字第15號
上  訴  人  丙○○
被  上訴人  台灣房屋仲介股份有限公司
法定代理人  乙○○
訴訟代理人  陳淑華
            甲○○
上列當事人間請求給付報酬事件，上訴人對於中華民國九十八年
十二月三十一日本院竹北簡易庭九十八年度竹北簡字第二四八號
第一審簡易判決不服，提起上訴，本院於九十九年四月二十一日
辯論終結，判決如下：
    主      文
原判決關於命上訴人給付部分，及該部分假執行之宣告，暨訴訟
費用之裁判均廢棄。
第一、二審訴訟費用由被上訴人負擔。
    事實及理由
一、被上訴人起訴主張：上訴人於民國98年5月4日將其所有坐落
    桃園縣龍潭鄉○○街6巷2號房地（下稱系爭房地）專任委託
    被上訴人代為銷售，並簽訂不動產專任委託契約書及不動產
    銷售授權書，約定委託銷售期間自98年5月4日起至98年9 月
    5日止，委託銷售價額為新臺幣（下同）750萬元。詎上訴人
    竟於98年7月間違反上開不動產專任委託銷售契約之約定，
    將系爭房地另委託其他仲介公司出售，依上開不動產專任委
    託銷售契約第3條：「甲方（即上訴人）保證本合約簽定後
    ，期間不得再以任何理由終止本契約，並應停止自行出售、
    或委託其他仲介公司出售、出租，如有違反，甲方願按委託
    價百分之四賠償乙方（即被上訴人）做為違約金。」之約定
    ，被上訴人自有權向上訴人請求給付委託價750萬元之4%即3
    0萬元之違約金，爰聲明求為命上訴人給付30萬元，及自支
    付命令送達翌日起至清償日止按年息5%計算之利息等語。
二、上訴人則以：上訴人曾於97年11月1日委託被上訴人銷售系
    爭房地，委託期間於98年2月28日屆滿。上訴人雖認為被上
    訴人之銷售人員吳世琳專業程度不足，不過願意再給予機會
    ，乃繼續委託再銷售1期（即4個月），故上訴人委託銷售期
    間應自98年3月1日起算（應至98年6月30日止），被上訴人
    亦確實於98年3、4月繼續銷售系爭房地，否則被上訴人豈非
    違反不動產經紀業管理條例第21條第1項之規定，應依同條
    例第29條第1項第2款處以罰鍰。然被上訴人之銷售人員吳世
    琳迄至98年5月4日才另拿新合約讓上訴人簽名，並將委託銷
    售期間載為自98年5月4日起至98年9月5日止，有違雙方成立
    委託銷售合約之合意及誠信原則。翌日上訴人之配偶看到新
    合約後，詢問上訴人為何簽署自98年5月4日開始委託銷售，
    上訴人遂打電話給被上訴人表示係要從98年3月1日開始續約
    起算1期4個月，即委託期間至98年6月底止，被上訴人之銷
    售人員吳世琳則回稱委託期間隨時可終止將系爭房地收回。
    嗣上訴人向被上訴人表示要於98年6月底終止委託，被上訴
    人竟表示不能任意終止；嗣上訴人始稱同學之母親要住，請
    被上訴人將系爭房屋鑰匙返還上訴人，並向被上訴人之銷售
    人員吳世琳表示不賣了，被上訴人亦將系爭房屋鑰匙返還上
    訴人，且撤下銷售看板，亦可認系爭房屋委託銷售契約係經
    兩造合意終止，非上訴人單方面終止。上訴人與被上訴人終
    止銷售契約後，於98年7月1日始另委託永慶房屋銷售。再者
    ，上訴人亦對被上訴人銷售人員吳世琳之服務態度有質疑，
    且不滿其銷售成績，既然被上訴人在委託期間之仲介服務不
    能讓上訴人滿意，上訴人自可提早終止兩造間之委託銷售契
    約等語，資為抗辯。
三、原審判命上訴人應給付被上訴人50,000元，及自98年8月26
    日起至清償日止，按年息5%計算之利息，而駁回被上訴人其
    餘之訴。上訴人不服，提起上訴，被上訴人就其敗訴部分則
    未聲明不服。上訴人於本院上訴聲明為：（一）原判決不利
    於上訴人部分廢棄。（二）上開廢棄部分，被上訴人在第一
    審之訴駁回。被上訴人於本院答辯聲明為：上訴駁回。
四、被上訴人主張上訴人於98年5月4日簽署不動產專任委託銷售
    契約書，將其所有之系爭房地專任委託被上訴人代為銷售，
    約定委託銷售期間自98年5月4日起至98年9月5日止之事實，
    業據提出不動產專任委託銷售契約書影本為證，參以上訴人
    亦不否認確有於98年5月4日簽署該不動產專任委託銷售契約
    書，並陳稱其配偶係於其簽署該不動產專任委託銷售契約書
    之翌日（即98年5月5日）看到該不動產專任委託銷售契約書
    載明自98年5月4日開始委託銷售等情，足徵上訴人簽署該不
    動產專任委託銷售契約書時，該不動產專任委託銷售契約書
    確已載明委託銷售期間為98年5月4日起至98年9月5日止，應
    堪信被上訴人之主張為真實。上訴人辯稱委託銷售期間應自
    第1次委託銷售期間屆滿（即98年2月28日）翌日即自98年3
    月1日起算云云，應尚非足採。至被上訴人是否有於98年3、
    4月間未與上訴人簽訂委託契約書，仍進行刊登廣告銷售系
    爭房地，而違反不動產經紀業管理條例第21條第1項之規定
    ，應依同條例第29條第1項第2款處以罰鍰，乃屬行政處罰之
    範籌。
五、第按，當事人之任何一方，得隨時終止委任契約，民法第54
    9條第1項定有明文。又終止契約不失為當事人之權利，雖非
    不得由當事人就終止權之行使另行特約，然按委任契約，係
    以當事人之信賴關係為基礎所成立之契約，如其信賴關係已
    動搖，而使委任人仍受限於特約，無異違背委任契約成立之
    基本宗旨。因此委任契約縱有不得終止之特約，亦不排除民
    法第549條第1項之適用（最高法院95年度台上字第1175號判
    決要旨參照）。據此，兩造間不動產專任委託銷售契約第3
    條雖約定上訴人不得以任何理由終止系爭委託銷售契約，然
    揆諸上開規定及判例意旨，上訴人自仍得隨時終止系爭委託
    銷售契約。查上訴人確於98年6月間即以電話向被上訴人表
    示要於98年6月底終止委託，被上訴人則表示不能任意終止
    ，而未同意等情，為兩造所不爭執，則上訴人既得隨時終止
    系爭委託銷售契約，自無待被上訴人之同意。從而，兩造間
    系爭房地委託銷售契約，應認業經上訴人合法終止，此亦為
    被上訴人所不爭執（參本院99年3月29日準備程序筆錄），
    自堪以認定。又兩造間系爭房地委託銷售契約，既經上訴人
    合法終止在先，縱嗣後上訴人向被上訴人表示同學之母要住
    系爭房屋，請被上訴人將系爭房屋鑰匙返還上訴人，被上訴
    人亦將系爭房屋鑰匙返還上訴人，且撤下銷售看板等情屬實
    ，亦不影響兩造間系爭房地委託銷售契約業經上訴人合法終
    止在先之事實。
六、綜上，兩造間系爭房地委託銷售契約既已經上訴人合法終止
    在先，縱上訴人嗣後再將系爭房地委託其他仲介公司銷售，
    被上訴人已無從再依兩造間已終止之不動產專任委託銷售契
    約第3條之約定請求上訴人給付違約金。據此，被上訴人依
    兩造間不動產專任委託銷售契約第3條之約定請求上訴人給
    付違約金，自屬無據，不應准許。從而，原審以相同之認定
    ，就此部分為被上訴人全部敗訴之判決，依法即無不合。
七、復按，民事訴訟採不干涉主義，凡當事人所未聲明之利益，
    不得歸之於當事人，所未提出之事實及證據，亦不得斟酌之
    ，此觀民事訴訟法第388條之規定及本院47年台上字第430
    號判例意旨自明，有最高法院91年台上字第385號判決要旨
    足資參照。又委任契約約定之違約金請求權與委任契約必要
    費用償還請求權（民法第546條第1項）、委任契約任意終止
    損害賠償請求權（民法第549條第2項），在實體法上為三種
    不同之請求權，在訴訟法上為三種不同之訴訟標的。本件被
    上訴人起訴時係依兩造間不動產專任委託銷售契約第3條之
    約定請求上訴人給付違約金，即係依委任契約約定違約金之
    法律關係為請求，並未主張委任契約必要費用償還或委任契
    約任意終止損害賠償之法律關係，原審乃另據被上訴人未聲
    明主張之委任契約必要費用償還及委任契約任意終止損害賠
    償之法律關係，為上訴人不利之判決，顯係就當事人即被上
    訴人未聲明之事項予以判決，亦即係就當事人即被上訴人所
    未聲明之利益，歸之於當事人即被上訴人，自難認為合法。
    從而，被上訴人依兩造間不動產專任委託銷售契約第3條之
    約定請求上訴人給付違約金，既屬無據，不應准許，原審就
    此部分為被上訴人全部敗訴之判決，依法固無不合。惟原審
    乃另就當事人即被上訴人未聲明主張之委任契約必要費用償
    還及委任契約任意終止損害賠償之法律關係，判命上訴人給
    付被上訴人50,000元，及自98年8月26日起至清償日止按年
    息5%計算之利息，並依職權為假執行之宣告，自有未洽。上
    訴意旨指摘原判決不當，求予廢棄改判，為有理由，自應由
    本院予以廢棄。又原審判命上訴人給付被上訴人50,000元，
    及自98年8月26日起至清償日止按年息5%計算之利息，並依
    職權為假執行之宣告，乃係就當事人即被上訴人未聲明主張
    之委任契約必要費用償還及委任契約任意終止損害賠償之法
    律關係為判決，亦即原審判命上訴人給付部分，係就當事人
    即被上訴人未聲明之事項予以判決，故本院自應僅就上開原
    審判命上訴人給付部分予以廢棄即可，而無從將該原審判命
    上訴人給付部分廢棄後，另改判駁回該廢棄部分被上訴人在
    第一審之訴（蓋既未經被上訴人聲明，自無從予以駁回），
    合併敘明。
八、本件事證已臻明確，兩造其餘主張、攻擊防禦方法，核與判
    決結果不生影響，無一一詳細論列審酌之必要，附此敘明。
九、據上論結，本件上訴為有理由，依民事訴訟法第436條之1第
    3項、第450條、第78條，判決如主文。
中    華    民    國  九十九  年    四    月    三十  日
                              臺灣新竹地方法院民事第二庭
                                  審判長法  官  汪銘欽
                                        法  官  許翠玲
                                        法  官  陳順珍
以上正本證明與原本無異。
本判決不得上訴。
中    華    民    國    99    年    4     月    30    日
                                書記官  嚴翠意

司法院資訊處製作；財團法人民間司法改革基金會備份。
